臺灣臺中地方法院民事判決　　　　　　　94年度婚字第1508號
原　　　告　王秶怡
即反訴被告
訴訟代理人　劉佳田律師
被　　　告　甲○○
訴訟代理人　林俊雄律師
訴訟代理人　黃英傑律師
複代理人　　洪主雯律師
上列當事人間離婚等事件，本院於96年4月11日言詞辯論終結，
判決如下：
    主    文
准原告與被告離婚。
被告應給付原告新台幣壹佰陸拾貳萬柒仟零陸拾伍元，及自九十
四年十二月二十四日起按年息百分之五計算之利息。
原告其餘之訴駁回。
本判決第二項，於原告以新台幣伍拾伍萬元供擔保後得假執行，
但被告於假執行程序實施前，以新台幣壹佰陸拾貳萬柒仟零陸拾
伍元為原告供擔保後，得免為假執行。
訴訟費用由被告負擔三分之一，餘由原告負擔。
反訴原告之訴駁回。
反訴原告訴訟費用由反訴原告負擔。
    事實及理由
甲、程序部分
一、被告提起離婚部分
    本件原告於民國94年11月15日提起本件離婚之訴，並合併請
    求離婚所受精神賠償、贍養費及剩餘財產差額分配請求等，
    被告亦於同日提起離婚之訴，經兩造合意被告提起之離婚之
    訴為反訴，揆諸民事訴訟法第572條第1、2、3項及同法第
    573 條規定，為法之所許，應予准許，合先敘明。
二、離婚合併提起剩餘財產分配請求部分
    被告主張「兩造間之婚姻關係既尚未解消，即法定夫妻財產
    制關係未消滅前，原告自無從依民法第1030條之1請求剩餘
    財產分配。」等語。按夫妻離婚之訴與夫妻財產分配之請求
    得合併提起，此觀之民事訴訟法第572條規定即明，如第一
    審法院認離婚判決尚未確定，而以夫妻間法定財產制關係未
    消滅為由，拒絕就夫妻財產之分配為裁判，則前開民事訴訟
    法得合併提起訴訟之規定即失其意義。況離婚之訴與剩餘財
    產分配得合併起訴，其立法目的在於維持公益，而不使其屢
    次提起，俾避免當事人徒爭訟累也（民事訴訟法第572條之
    立法理由參照）。再參酌91年6月26日增訂民法第1030條之4
    ，亦明文規定夫妻現存之婚後財產，其價值之計算，如係因
    判決而離婚者，以起訴時為準，益徵於離婚之訴，應許當事
    人一併提起剩餘財產分配之訴訟。是當事人願於離婚訴訟合
    併提起夫妻財產之分配，法院自當准許。（最高法院93 年
    度台上字第2010號判決意旨及90年11月22日台灣高法院暨所
    屬法院90年法律座談會彙編第153頁至159頁參照）。經查，
    本件原告於離婚之訴合併提夫妻剩餘財產分配，被告亦於同
    日提起離婚之反訴。綜上，本院參酌前述民事訴訟法第572
    條規定、91年6月增訂民法第1030條之4及最高法院前開判決
    意旨、台灣高等法院座談會以觀，認原告於離婚訴訟合併提
    起夫妻剩餘財產差額分配請求，自應准許。
三、原告起訴時之聲明為：(一)准原告與被告離婚。(二)被告應將台
    中市○區○村段131之64地號土地、地目建、面積83平方公
    尺、甲○○所有權全部移轉登記為原告所有。(三)被告應將台
    中市北區錦村131之64地號土地基地上建物門牌號碼台中市
    ○○街28巷5號、建號7382號、鋼筋混凝土二層住家用房屋
    、總面積99.08平方公尺、甲○○所有權其中應有部分二分
    之一移轉登記為原告所有。(四)被告應給付原告新台幣 (下同
    )413,4947 元、及自起訴狀繕本送達翌日起至清償日止按年
    息百分之五計算之利息。(五)聲明第四項原告願供擔保請准予
    宣告假執行。嗣於訴訟中 (96年4月9日)變更聲明，除保留
    聲明(一)(二)外，聲明(三)撤回，聲明(四)變更為聲明(三)，金額擴張
    為「被告應給付原告11,387,168元、及自起訴狀繕本送達翌
    日起至清償日止按年息百分之五計算之利息。聲明(五)變更為
    聲明(四)；又於言詞辯論終結期日 (96年4月11日)將變更後聲
    明(三)之本金金額減縮為0000000元，經闡明後，又減縮金額
    為0000000元整，利息起算點則不變，按諸民事訴訟法第262
    條及同法第255條第1項第三款、第2項規定，為法之所許，
    應予敘明。
乙、本訴部分
壹、原告主張：
　一、離婚部分
　(一)兩造於61年結婚，嗣62年7月被告酒醉回家，無故對原告揮
  　出三大巴掌，自此展開暴力的婚姻生活。20年間被告對原告
    下手不下十餘次，三名子女也無一倖免。81年10月31日凌晨
    ，被告醉醺醺返家，對睡夢中的原告拳打腳踢，也驚醒鄰房
    的長子林建志，幸賴長子護衛母親，否則後果不堪設想。當
    日傍晚原告父親徵得被告同意，帶原告回娘家居住。原告隱
    忍20年，此時子女稍長有自衛能力時，毅然選擇離開被告，
    不再受其凌虐，非無正當理由拒絕與被告同居。
  (二)82年7月20日兩造協議離婚，事後原告發現，於簽署離婚協
    議書前一個半月，被告明知屬原告母親贈與之系爭土地及建
    物所有權狀一向由原告自行保管，並未遺失，被告竟擅自聲
    請補發所有權狀，又偽造原告同意書，以夫妻聯合財產「更
    名」為理由，將系爭房屋更名為被告名義。原告除提出刑事
    告訴外，民事部分並提起確認婚姻關係存在之訴，經本院以
    91年家訴字第46號及台灣高等法院台中分院以94年家上更一
    字第1號判決原告勝訴確定，兩造婚姻關係現仍存續中。
　(三)詎兩造簽定無效之離婚協議書後，被告竟於90年間另娶大陸
　  女子鄧上玲，有重婚之事實。再者，原告因受有不堪同居之
    虐待，而簽離婚協議書，分居後互無往來，如今時空已然變
    異，但被告今又再娶大陸女子，兩造婚姻已生破綻，再無復
　　合可能，此重婚事由，係被告個人行為，乃可歸責於被告，
　  至為顯然。爰依民法第1052號條第1項第1款、第3款及同條
    第2項規定，提起本件離婚之訴。
二、因離婚所受非財產上損害賠償
　　被告已重婚娶大陸女子，婚姻發生破綻，原告並無任何過失
　  ，爰另依民法第1056條第2項請求非財產損害賠償100萬元。
三、贍養費部分
　(一)查原告現為台中市政府臨時工，迄今仍為臨時工，為以日計
  　酬之臨時工，既無保障，更無退休金，且已經56歲，此外又
　　有房屋貸款，生活已陷於困難。加上當前的就業環境已無原
　  告揮灑的空間，原告不得不對往後的生活作準備。本件由於
    被告重婚娶大陸女子之重大事由而離婚，可歸責於被告，原
    告因離婚而生活陷於困難，爰依民法第1057 條規定請求被
    告給付贍養費。
四、取回娘家贈與之土地部分
　(一)坐落台中市○區○村段131之64地號土地 (下稱系爭土地)及
  　基地上門牌號碼即台中市○○街28巷5號平房（下稱系爭房
    屋）係原告母親於62年5月1日向前手陳金波購買贈與原告，
    屬於原告之特有財產。爰依民法第1030條之1第1項但書規定
    請求被告返還前揭土地。
　(二)被告於82年間年雖以「夫妻更名登記」辦理系爭房屋、土地
  　過戶，但此不實之同意書，無礙於原告受娘家贈與之事實。
　　何況「夫妻更名登記」所適用之財產，並不包括因繼承或其
  　他無償取得之原有財產或特有財產在內，原告當然可依民法
    第1030條之1第1項但書取回受贈之物。
五、夫妻剩餘財產差額請求部分
  (一)查兩造婚姻關係仍然存續中，但三、四十年來，原告辛勤持
　  家，兩造也投資荔枝園，被告事後私自出售、將現金存於其
　　戶頭，爰依民法第1030條之1規定，請求分配剩餘財產之二
    分之一。
　(二)系爭土地如認非原告娘家贈與，亦係兩造婚姻關係存續中取
  　得，雖於74年6月5日前取得，依大法官會議釋字第620號解
    釋，亦應納入計算為剩餘財產差額之標的。
　(三)剩餘財產計算之時點為本案訴訟繫屬時，而兩造自82年間分
　　居後，兩造對彼此財產增加貢獻部分，同意按結婚日至訴訟
  　繫屬日與兩造同居時間之比例計算得請求分配他方剩餘財產
    差額之基準。
　(四)被告自65年3月1日至台中市政府工作至90年7月16日退休，
    加併計年資2年合計年資27年4月。兩造婚姻關係自61年至82
    年長達21年，中間18年被告在市府工作，而原告專職家庭主
  　婦、兼職家庭代工貼補家用，三名子女國中、高中時期，請
    家教、補習費、零用錢均是原告支付，加上娘家長期金援，
  　對原告之退休金當有分配之權利。
　(二)依內政部統計資料，92年台灣省女性平均餘命79.31歲，而
    91年台中市平均每人每年消費支出為193,908元，原告40年7
    月29日出生，尚有平均餘命25年，以每年19萬元計算，依霍
  　夫曼計算法扣除中間利息，原告可請求被告一次給付3,134,
    947元贍養費。
六、並提出下列聲明：
  (一)如主文第1項所示。
　(二)被告應將台中市○區○村段131之64號土地、地目建、面積
  　83平方公尺、甲○○所有權全部移轉登記為原告所有。
　(三)被告應給付原告6,267,168元，及自起訴狀繕本送達翌日起
  至清償日止按年息5%計算之利息。
　(四)聲明第3項原告願供擔保請准予宣告假執行。
貳、被告則以：
一、離婚部分：
　　兩造於61年1月31日結婚，嗣因個性不合，於82年7月20日協
  　議離婚，並辦妥離婚登記。嗣原告基於向被告請求返還系爭
    房地之目的，於91年間，提起確認婚姻關係存在及請求返還
    系爭房地之訴訟。返還系爭房地部分，經最高法院以94年度
    台上字第138號判決駁回原告之請求並確定。婚姻關係亦經
    台灣高等法院台中分院以94年度家上更 (一)字第1號判決確
    認兩造婚姻關係存在並確定。原告91年間未提出確認婚姻關
    係存在之訴訟之前，被告與案外人鄧上玲於90年4月19日結
    婚，嗣因確認婚姻關係存在之訴訟，原告勝訴而確定。但被
    告之後婚，依大法官會議釋字第552號解釋仍為有效之婚姻
    ，被告與鄧上玲因善意信賴離婚登記而締結之後婚姻，仍為
    有效之婚姻，雖屬重婚，然顯係民法第982條重婚規定之例
    外情形。次按兩造間婚前於82年7月20日協議離婚，於協議
    離婚之前，原告即未與被告同居，又原告先行提出協議離婚
    之要求，足見兩造從前婚姻關係之維持，原告已具有可歸責
    之事由。又兩造82年協議離婚，雙方並即辦理離婚戶籍登記
    ，且雙方各自生活，毫無爭執多年，足見兩造對於該次離婚
    ，確有離婚真意，且認為離婚有效成立。被告對於原告於91
    年提間出婚姻關係存在之訴訟，實屬意外，且對於婚姻無效
    之事由，被告亦無可歸責之事由責任，故前次協議離婚無效
    ，而變成被告具有重婚情事，非可歸責於被告之事由。又兩
    造間婚姻至此，原係雙方因感情不再而基於離婚之真意協議
    離婚，然原告自知悉被告再婚後，心有不甘未取得任何財產
    ，即想盡辦法以民事、刑事之訴訟行為，只為達其向被告索
    取財物之目的，是原告以婚姻作為索討財物之工具，其心態
    實為可議，兩造婚姻之破綻，實應歸責於原告。原告依據民
    法第1052條第1項第1款、第3款及同條2項其他重大事由請求
    離婚，顯無理由，依法應駁予回。
二、離婚之非財產損害賠償部分。
　　按被告係於82年7月20日兩造協議離婚並辦妥離婚戶籍登記
  　之後，於90年4月19日與案外人鄧上玲結婚，依大法官會議
    解釋，與鄧上玲之結婚依法仍有效力。兩造縱因重婚原由而
    判決離婚，被告並無過失，依法不負賠償責任。況本案縱經
    法院判決離婚，原告亦無損害發生，亦不得請求此項損害賠
    償。
三、贍養費部分
  　按原告並無陷於生活困難之情形，尤其被告自稱現為台中市
　　政府臨時工，且自82年7月20日協議離婚後原告即自行生活
  　迄今已有十餘年，況民法第一千零五十七條所定之贍養費，
    乃為填補婚姻上生活保持請求權之喪失而設，今兩造自協議
    離婚後已分居十餘年，原告於判決離婚前、後，其生活保持
    顯無遽然喪失之可能。原告請求給付贍養費，依法無據。
四、系爭土地返還部分。
　(一)原告之請求權基礎不明。
　(1)原告主張系爭坐落台中市○區○村段131之64號土地係原告
  　母親於62年5月1日向前手陳金波購買而贈與於原告，為原告
    之特有財產云云。對於原告此項主張，被告堅決否認之。
　(2)按兩造於82年6月4日訂立同意書，內載兩造「於民國61年1
  　月31日結婚，並於婚姻關係存在中，以夫之錢財購置後開不
    動產，登記妻王素真（即王秶怡）名義，此項不動產實非妻
    王素真之原有財產或特有財產。吾夫妻確未以契約設立財產
    制，依法應屬法定財產制，妻王素真之不動產全部歸屬於夫
    甲○○所有之財產，以上事宜屬實」「立同意書人等同意後
    開妻王素真名義之不動產標示變更為夫甲○○名義，並向地
    政機關辦理變更登記」，有該同意書附卷可證。該同意書蓋
    有原告之印鑑章，嗣後兩造復以夫妻聯合財產更名為由，於
    82年7月13日辦理系爭房地所有權為被告所有等情，亦經本
    院以91年度家訴字第46號、台灣高等法院台中分院91年家上
  　字第117號判決及最高法院以94年度台上字第138號判決駁回
    上訴確定，被上訴人因而取得系爭房地自無不當得利可言。
    該案既判力應及於本案，足見系爭土地係被告於兩造婚姻關
    係存在中出資購置之財產，且已更名為被告名義，依法屬於
    被告所有之財產。原告主張係其母親購置與原告之特有財產
    等語，即無可採。
　(3)又原告曾於90年6月間，以被告偽造原告之同意書及切結書
  　為由，向台中地方法院檢察署告訴被告偽造文書。案經該署
    以90年度偵字第21210號為不起訴處分，原告不服聲請再議
    ，亦經台灣高等法院台中分院檢察署以91年度議字第62號駁
    回確定。足見系爭房地確為被告以本身錢財所購置之不動產
    ，依法屬於被告所有，並非原告之原有財產或特有財產。
五、剩餘財產分配部分
  (一)關於不動產部分
　1.原告訴之聲明第三項所載系爭土地上之系爭房屋係被告於72
  　年12月6日出資興建，並於73年2月10日以原告王秶怡名義辦
    理第一次產權登記。嗣於82年6月4日兩造書立同意書同意以
    夫妻聯合財產更名為由辦理所有權移轉登記為被告所有。按
    兩造係於61年1月31日結婚，並未登記任何夫妻財產制，依
    法應適用聯合財產制。「民法第1030條之1第1項剩餘財產分
    配請求權之規定，係至民國74年6月5日始增修施行。兩造爭
    執首在被上訴人取得之系爭房地應否列入剩餘財產之差額範
    圍內，按聯合財產關係消滅時，夫或妻於婚姻關係存續中所
    取得而現存之原有財產，扣除婚姻關係存續中所負債務後，
    如有剩餘，其雙方剩餘財產之差額應平均分配。但因繼承或
    其他無償取得之財產不在此限，74年6月3日修正後第1030條
    之1第1項定有明文」。參酌親屬篇施行法第一條所定不溯既
    往原則，足認立法者有意使此規定不生溯及效力，特意排除
    除夫或妻於該日之前取得之現有財產列入剩餘財產分配請求
    權計算範圍。系爭土地房屋既係被告於74年6月3日修正前之
    62年5月1日所購置，82年7月13日以夫妻聯合財產更名為被
    告甲○○所有，系爭房屋係被告於72 年12月6日出資興建，
    並於82年7月13日以夫妻聯合財產更名為被告所有，依法律
    不溯既往之原則，系爭房屋、土地依前揭判決例不應列入兩
    造剩餘財產分配請求權計算範圍。亦即無修正後民法第1030
    條之1之適用。原告請求將被告名下系爭不動產列入分配剩
    餘財產之標的，為無理由。
　2.至原告提出大法官會議釋字第620號解釋係針對聯合財產關
  　係因計算配偶之一方死亡而消滅及遺產稅課征計算問題而解
    釋，與本案因離婚而請求剩餘財產分配無關，自無適用之餘
    地。
　(二)關於分配剩餘財產現金半數部分。
　　依民法第1030條之1規定「法定財產制關係消滅時，夫或妻
  　現存之婚後財產，扣除婚姻關係存續中所負債務，如有剩餘
    ，其雙方剩餘財產之差額應平均分配」但左列財產不在此限
    1.因繼承或其他無償取得之財產。又第2項規定依前項規定
    平均分配顯失公平者，法院得調整或免除其分配額。又夫妻
    現存之婚後財產，係以法定財產制關係消滅時為準，但夫妻
    因判決而離婚者，則以起訴時為準，民法第1030條之1第一
    項前段及同條之4第1項規定甚明，兩造係經法院判決而離婚
    者，則兩造婚後財產係以訴訟繫屬時為準。經查：
　1.被告原任職於台中市政府建設局技工每月薪資有限，且需提
  　供子女教育費及扶養費，已無剩餘。現時銀行存款均係父親
    林亨利分別贈與，為無償取得之財產，依法屬於被告之特有
    財產，依民法第1030條之1第1項第1款規定自不得列為被告
    之婚後財產及剩餘財產之範圍。
　2.原告與被告於82年7月20日離婚後迄今分別獨立生活未同居
　  一處，亦未互負扶養照顧之義務，亦即對於彼此財產存款之
    增加並無貢獻，故縱認本件存款應列入剩餘財產而平均分配
    ，顯失公平，併應請依同條第2項規定准予調整或免除其分
    配額，即應按兩造婚姻關係存續期間與兩造同居期間比例調
    整兩造之剩餘財產差額分配請權之範圍。
　3.被告領取退休金部分，
　　係被告長年擔任技工，政府為保障晚年生活之給付，自屬被
  　告個人勞力獲得之勞務報酬，屬於被告個人無償獲得之財產
    ，依法不應列入剩餘財產範圍內。又台中市政府95年9月27
    日府行庶字第0950197742號函復「上述依事務管理規則」 (
    現修改為工友管理要點)計算之退休金，工友退職補償金發
    給辦法計算之退職補償金，勞動基準法計算之退休金，均為
    政府恩給制所為無償，且為一次給付等語，益見本件退休金
    、退職補償金屬於民法第1030條之1第1項第1款後段之其他
    無償取得之財產，依法不應列入剩餘財產範圍內。退一步言
    ，兩造自82年7月20日協議離婚後迄今，並無共同生活事實
    ，原告對於被告服務公職，且對此退休金或勞保老年給付之
    取得，毫無貢獻，依同條第2項規定，列入並平均分配，顯
    失公平，應請就此一部分按比例調整其分配額。
六、並聲明：原告之訴均駁回，如受不利判決願供擔保請准免為
    假執行。
乙、反訴部分
壹、反訴原告主張：
一、兩造現婚姻關係存續中，反訴被告前曾於90年間以反訴原告
    偽造其於82年6月4日書立同意書及切結書為由，向台中地方
    法院檢察署提起偽造文書之告訴，經該署以90年度偵字第
    21210號不起訴處分，反訴被告不服提起再議，亦經台灣高
    等法院台中分院檢察署以91年度議字第62號處分書駁回再議
    確定在案。而前揭同意書係兩造基於自由意思於兩造住家由
    代書林澤黎書寫並蓋用被告王素真之印鑑章，始於82年7月
    13日依據該同意書，以夫妻聯合財產為由，將系爭土地及建
    物變更為原告甲○○所有名義。反訴被告王秶怡誣稱反訴原
    告偽造其同意書及切結書，其目的在於爭取系爭房地所有權
    ，存心不良，手段惡劣，並無維持婚姻之真意，亦無顧及夫
　  妻情份，以及不惜使被告受刑事處分之用意，致反訴原告受
    精神上之痛苦而有不堪同居之虐待，亦有難以維持婚姻之重
    大事由，反訴原告自得依民法第1052條第1項第3款及同條第
    2項規定請求離婚等語。並聲明：准反訴原告與反訴被告離
    婚。
貳、反訴被告則以：兩造婚姻關係現存續中，反訴原告所指雙方
    訟爭不斷，實則相關訴訟均屬維護反訴被告權益，屬正當權
    利之行使，雖偽造文書因證據不足而不起訴，但偽造文書確
    屬事實，否則何以非反訴被告本人辦理過戶，也無反訴被告
    親自簽名，故雙方訟爭原因在於反訴原告，應由反訴原告負
    責，不得以之為兩造離婚之事由等語，資為抗辯。並聲明：
    反訴原告之訴駁回。
丙、兩造爭執與不爭執事項（剩餘財產部分除外）
一、兩造不爭執之事項
　(一)兩造於61年1月31日結婚。
　(二)兩造於82年7月20日協議離婚，並辦理離婚登記，原告於91
    年間以兩造離婚欠缺法定要件，訴請確認兩造婚姻關係存在
    ，經本院以91年度家訴字第46號民事判決確認兩造婚姻關係
    存在，被告不服提起上訴，經臺灣高等法院臺中分院以94年
    度家上更(一)字第1號民事判決駁回上訴確定在案，認定兩造
    現婚姻關係仍存續中。
　(三)兩造均認為彼此婚姻已生重大破綻，難以維持，均同意離婚
  。
　(四)被告於90年4月19日與訴外人鄧上玲結婚。
丁、法院之判斷
壹、離婚部分
一、本訴部分
  (一)原告主張：兩造自82年農曆春節期間分居迄今，期間縱原告
    曾於91年間提起確認兩造婚姻關係存在之訴，經台灣高等法
    院台中分院以94年度家上更(一)字第1號判決原告勝訴確定在
    案，兩造仍未同居，迄今亦無往來，僅於法院或檢察署訴訟
    時出庭見面，縱有電話聯絡亦僅討論離婚問題，對離婚條件
    爭執不已之事實，為被告所不爭執，並經兩造子女林瑜君證
    述略以：兩造沒有往來，係因父親不諒解我與母親一起回娘
    家，所以父親認為如果我回去，母親也會跟著回家。離家後
    ，父母間彼此沒有聯絡，電話中有因離婚之事吵架等語（96
    年4月11日筆錄第4、5頁參照），參酌證人為兩造所生子女
    ，於原告離家前與兩造同住，兩造分居後復與原告同住，所
    為證言當屬實在。此部分主張，堪認為真實。
  (二)原告另主張：兩造分居原因，係因受被告為不堪同居之虐待
    ，並提出診斷證明書及證人林瑜君證言為證，惟為被告所否
    認。查證人林瑜君到庭證述略以：兩造分居係因兩造每月至
    少吵架一次，吵架時被告都會辱罵原告三字經（台語），吵
    架原因很多，都是被告喝醉酒或晚歸，或因錢或小孩之事吵
    架，見過被告打原告二、三次，不曾見原告打被告，原告離
    家原因，也是吵架時被告打原告，外公帶原告返家等語（
    96年4月11日筆錄第3頁參照），雖為被告所否認，並辯稱：
    兩造吵架是家常便飯等語。審酌證人既與兩造同居，而兩造
    分居前，證人與兩造同住，分居時證人已21、22歲，對兩造
    相處情形，衡情當知之甚詳，所為證言自屬可採。
  (三)按民法第1052條第2項規定：有前項以外之重大事由，難以
    維持婚姻者，夫妻之一方得請求離婚，但其事由應由夫妻之
    一方負責者，僅他方得請求離婚。此所謂抽象、相對、一般
    的離婚原因，亦即破綻主義離婚法之一到達點。而是否有難
    以維持婚姻之重大事由之判斷標準，為婚姻是否已生破綻而
    無回復之希望，不可單憑原告主觀之標準（即原告已喪失維
    持婚姻意欲之主觀面加以認定），而應依客觀標準，即難以
    維持婚姻之事實，是否已達處於同一境況，任何人均將喪失
    維持婚姻之意欲程度以決之。且為符合現代多元化社會之需
    要，使裁判婚姻之事由較富彈性，當婚姻破裂時，夫妻已無
    共同生活之實質時，即得請求離婚，但有責配偶，無請求離
    婚之權利，申言之，如若自己遭致婚姻之破綻時，不得以其
    破綻為理由，恣意訴請離婚。又婚姻如有難以維持之重大事
    由，於夫妻雙方均須負責時，應比較雙方之有責程度，僅責
    任較輕之一方，得向責任較重之他方請求離婚，如雙方之有
    責程度相同，則雙方均得請求離婚，以符公平（最高法院90
    年度台上字第1639號判決意旨參照）。次按最高法院86年3
    月4日86年度第2次民事庭會議決議載：「民法親屬編於民國
    七十四年修正後，於第一千零五十二條增列第二項離婚事由
    之概括規定，其目的在使夫妻請求裁判離婚之事由較富彈性
    。是夫妻間發生足使婚姻難以維持之重大事由者，雖不符合
    該條第一項所列各款情形，亦無不准依該法條第二項訴請離
    婚之理」等見解，可知為符合現代多元化社會生活需要，使
    裁判離婚之事由較富彈性，當婚姻破裂，夫妻已無共同生活
    之實質時，即得請求離婚。上開立法意旨，乃係參照各國離
    婚法採破綻婚之立法趨勢，增列上開概括性之規定，期使裁
    判離婚較富彈性。且按婚姻係男女以終生生活為目的之共同
    生活關係，此共同生活體，不但須夫妻營共同生活，共同負
    起保護養育其子女之義務，倘事實上已經分居各自獨立生活
    多年，雙方誠摰互信之感情基礎，已經不復存在，依一般人
    之生活經驗，顯然難期修復，雙方共同生活的婚姻目的已經
    不能達成，而其事由之發生，依一般社會感情，尚難認為應
    完全歸責於夫妻之一方時，應可認係民法第1052條第2項所
    定難以維持婚姻之重大事由，而許夫妻雙方為離婚之請求，
    否則，勉強維持婚姻之形式，反而會對雙方各自追求幸福生
    活之機會造成不必要之限制。本件原告主張，因遭被告家庭
    暴力致兩造長年分居十四年之久，期間互無往來，亦無為回
    復婚姻之努力或意欲，被告又重婚，已如前述。兩造既早已
    不營夫妻之共同生活，婚姻中夫妻彼此扶持之特質蕩然無存
    ，更遑論心靈之契合，宛如兩個個體分別存在，婚姻之意義
    盡失，且揆諸兩造既互無往來，亦顯然怠於努力及無心維護
    兩造之婚姻幸福和諧，渠等之間僅存夫妻之名，而無夫妻之
    實。依社會上一般觀念為體察，兩造未同居十四年，欠缺實
    質婚姻生活，如勉強維持婚姻之形式，反而會對雙方各自追
    求幸福生活之機會造成不必要之限制，而上開情事，對於兩
    造間家庭生活之美滿幸福，有妨礙之情形，應認兩造間存有
    難以維持婚姻之重大事由，且顯無回復之希望。又本件兩造
    分居原因，係因原告遭被告毆打，期間被告雖曾表達要子女
    林瑜君返家，以促使原告返家，究非被告直接向原告表達請
    原告返家同居意願，除此外兩造於分居期間互無往來，僅有
    互動係在電話中就離婚之事爭執，未有何積極尋求婚姻復合
    之意願，依其情事，應認被告可歸責程度高，原告可歸責程
    度低。揆諸上開說明，原告依依民法第1052條第2項規定請
    求離婚，洵屬正當，應予准許。
  (四)本件既准兩造離婚，原告仍依民法第1052條第1項第1款、第
    3款規定請求離婚，為請求權競合，毋庸贅述，附為敘明。
二、反訴部分
  (一)原告主張：兩造現婚姻關係存續中，嗣反訴被告以系爭房屋
    、土地曾於90年間以反訴原告偽造其於82年6月4日書立同意
    書及切結書為由，刑事部分向檢察署提起偽造文書之告訴，
    案經台灣台中地方法院檢察署以90年度偵字第21210號不起
    訴處分，再經台灣高等法院台中分院檢察署以91年度議字第
    62 號處分書駁回反訴被告再議確定在案；民事部分，亦經
    最高法院以94年台上字第138號民事判決駁回其上訴確定。
    而該同意書係兩造基於自由意思於兩造住家由代書林澤黎書
    寫並蓋用被告印鑑章，進而於82年7月13日以夫妻聯合財產
    為由，將系爭房屋、土地變更為原告甲○○所有名義。詎反
    訴被告誣稱反訴原告偽造其同意書及切結書，反訴被告前後
    告訴反訴原告偽造文書案件及返還系爭房地事件等多起訴訟
    ，顯見反訴被告之目的在於奪取系爭房地所有權，並無維持
    婚姻之真意，亦無夫妻情份，以及不惜使被告受刑事處分之
    用意，其為爭取系爭房地所有權，以訴訟為手段，致反訴原
    告受有精神上之痛苦，亦有難以維持婚姻之重大事由，爰依
    民法第1052條第1項第3款及同條第2項規定，提起本件反訴
    等語。反訴被告則以前揭情詞置辯。經查，反訴被告前揭訴
    訟，均在爭執系爭房屋、土地，於82年7月20日自反訴被告
    名下移轉所有權至反訴原告名下，係反訴原告欺騙反訴被告
    上揭不動產所有權狀遺失，請反訴被告蓋用印鑑章補發所有
    權狀之用，詎反訴原告以之為所有權過戶行為，因而方有上
    揭刑事告訴及民事返還不動產訴訟之行為，事屬憲法上訴訟
    權之行使，難認為不堪同居虐待或難以維持婚姻之重大事由
    ，反訴原告據以請求離婚，為無理由，應予駁回。
貳、離婚所受非財產上損害賠償部分
    次按夫妻之一方，因判決離婚而受有非財產損害者，得向有
    過失之他方，請求賠償相當之金額。但以受害人無過失者為
    限。民法第1056條第2項定有明文。是以得請求因判決離婚
    所受非財產上損害者，需為無過失之一方。本件兩造婚姻發
    生破綻，可歸責於兩造，僅被告可歸責程度較高，原告可歸
    責性低，原告既有可歸責事由，其請求因離婚所受非財產損
    害，為無理由，應予駁回。
、贍養費部分
    又按夫妻無過失之一方，因判決離婚而陷於生活困難者，他
    方縱無過失，亦應給與相當之贍養費。民法第1057條定有明
    文。是以請求因判決離婚所受非財產上損害者，需為無過失
    之一方。本件兩造婚姻發生破綻，可歸責於兩造，僅被告可
    歸責程度較高，原告可歸責性低，原告既有可歸責事由，其
    請求被告給付贍養費，為無理由，應予駁回。
肆、請求取回娘家贈與之土地部分
　  原告主張系爭房屋、土地係原告母親於62年5月1日向前手陳
    金波購買而贈與原告，屬於原告之特有財產，茲因土地上建
    物於72年5月日拆除重建，重建後建物屬於夫妻剩餘財產分
    配之標的，被告雖於82年6月4日以「夫妻更名登記」辦理過
    戶，但此不實之同意書，無礙於原告受娘家贈與之事實。何
    況「夫妻更名登記」所適用之財產，並不包括因繼承或其他
    無償取得之原有財產或特有財產在內，原告自得依民法第
    1030條之1第1項但書規定請求被告返還前揭土地等語，被告
    則以前揭情詞置辯。經查：
　(一)按訴訟法上所謂一事不再理之原則，乃指同一事件已有確定
  　之終局判決者而言。其所謂同一事件，必同一當事人就同一
    法律關係而為同一之請求，若此三者有一不同，即不得謂為
  　同一事件，自不受確定判決之拘束（最高法院19年上字第27
    8號著有判例參照）。本件兩案之訴訟標的不同，前案 (本
    院91年度家訴字第46號、台灣高等法院台中分院91年度家上
  　字第117號、最高法院94年度台上字第138號判決)就系爭房
    屋、土地請求之訴訟標的為不當得利請求權，本案為民法第
    1030條之1第1項但書，請求權基礎既有不同，揆之前揭判例
    意旨，並無既判力之問題，不受前案拘束，合先敘明。
  (二)本件原告訴之聲明二請求返還之訴訟標的究為民法第1030條
    之1第1項但書、民法第1058條或民法第767條，經本院數度
    闡明，原告仍主張訴訟標的為民法第1030條之1第1項但書。
    惟查民法第1030條之1第1項但書，僅係法律對於不應列入夫
    妻剩餘財產分配標的明文規定，難認得為請求返還結婚時財
    產之訴訟標的，是原告以之為訴訟標的已有可議。
  (三)況本件原告於82年7月20日兩造簽訂離婚協議書前即82年6月
    4日書立同意書，同意於婚姻關係存續中所買受以原告名義
    登記之系爭房地，以夫妻聯合財產更名為被告所有，並於同
    年7月13日辦妥更名登記之事實，既經兩造於前案主張辯論
    ，且予以充分之程序保障，並經法院依當事人辯論之結果作
    成判斷，而原告就同意書係被告偽造乙情，亦不能提出新證
    據舉證以實其說，則依爭點效理論，即應予維持此部分事實
    之判斷。縱不採爭點效理論，惟原告於82年6月4日訂立同意
    書，同意於婚姻關係存續中所買受以原告名義登記之系爭房
    地，以夫妻聯合財產更名為被告所有，並於同年7月13日辦
    妥更名登記之事實，有同意書、土地謄本、建物謄本、臺中
    市土地登記簿、建築改良登記簿等件在卷可參，按「依本法
    所為之登記，有絕對效力」，土地法第43條對於土地登記之
    公信力定有明文。又台灣台中地方法院檢察署、台灣高等法
    院台中分院檢察署於前揭不起訴處分書認定「告訴人在該刑
    事案件中自承印鑑證明書係其本人於82年6月4日自行申請交
    付被告，惟指訴被告以權狀遺失為由，向其騙取印鑑章及印
    鑑證明，經傳訊本件經辦代書林澤黎到庭證稱系爭切結書及
    同意書都是我代寫的，告訴人之印鑑章是當事人交給我蓋的
    ，當時告訴人與被告雙方都在場，對於切結書及同意書之內
    容都事先看過，告訴人尚且在電話問我權狀遺失怎麼辦，而
    離婚書內容也是我寫的，辦理系爭房地過戶是離婚條件，過
    戶辦好才簽離婚協議書，告訴人方面只強調在其子女完成學
    業前，被告不得變賣系爭房地並要求將之記載於協議書內等
    語」，益見兩造所訂立之同意書全屬真正，有該不起訴處分
    書及再議駁回處分書可證。原告既未能就同意書係偽造乙情
    提出其他證據證明之，自應依土地登記之公示原則，認定原
    告同意被告於婚姻關係存續中所買受以原告名義登記之系爭
    房地，以夫妻聯合財產更名為被告所有。
  (四)另證人陳宜英雖證述：「我聽我父親陳昆田生前提過，房屋
    當初是我爸爸出錢買的，登記在我弟弟陳金波名下，後來原
    告母親要買該土地送給原告。我不清楚購買的原因。」「訂
    立契約時，我沒有在場，但是我有幫忙打掃，打掃時我有問
    我母親，她說是要賣給原告的母親，金額我沒有問」（95年
    4月17日筆錄參照）及證人陳熊阿滿證述：「台中市○○街
    28 巷5號之前是我向別人買的，後來我先生賣給原告的母親
    王洪幼女十五萬五千元，是王洪幼女與我先生簽約的，名字
    登記何人我不清楚，定契約的時候我沒有看到兩造在場，只
    有我與我先生、王洪幼女在場。我賣的時候是一樓的平房，
    現在是三樓以上的樓房，是經過改建，至於何時改建我忘記
    了，賣房地的時間我忘記，但我先生陳崑田已經過世二十幾
    年了」（95年8月10筆錄參照）等證言，至多僅能證明系爭
    房地買賣契約之簽約人為原告母親，而其等對於實際支付價
    金之人究為何人，均表示不知情，自難執此而為有利於原告
    之認定，原告主張系爭土地為原告母親所贈與，難認有據。
    是以，原告請求被告返還此部分土地，為無理由。
伍、夫妻剩餘財產差額請求部分
一、按夫妻現存之婚後財產，其價值計算以法定財產制關係消滅
    時為準。但夫妻因判決而離婚者，以起訴時為準。民法第10
　　30條之4定有明文。本件兩造主張計算兩造婚後財產應以離
  　婚訴訟繫屬時之財產為計算基準 (96年4月11日筆錄參照)，
    合於法律規定，是以本件剩餘財產之計算時點為離婚繫屬時
    即94年11月15日。
二、釋字第620號解釋後，兩造於74年6月5日前婚姻關係存續中
    之財產，應列入剩餘財產分配標的。
    按夫妻於民法第1030條之1增訂前結婚，並適用聯合財產制
　　，其聯合財產關係因配偶一方死亡而消滅者，如該聯合財產
　  關係消滅之事實，發生於74年6月3日增訂民法第1030條之1
    於同年月5日生效之後時，則適用消滅時有效之增訂民法第
    1030 條之1規定之結果，除因繼承或其他無償取得者外，凡
    夫妻於婚姻關係存續中取得，而於聯合財產關係消滅時現存
    之原有財產，並不區分此類財產取得於74年6月4日之前或同
    年月5日之後，均屬剩餘財產差額分配請求權之計算範圍，
    有大法官會議釋字第620號解釋可資參照。此項解釋法理，
    於夫妻婚姻關係因離婚而消滅者，亦有適用。至該解釋意旨
    後段所指「生存配偶依法行使剩餘財產差額分配請求權者，
    依遺產及贈與稅法之立法目的，以及實質課稅原則，該被請
    求之部分即非屬遺產稅之課徵範圍，故得自遺產總額中扣除
    ，免徵遺產稅。」係就婚姻關係因一方死亡而消滅時，涉及
    遺產稅課徵時，生存之夫妻一方得請求剩餘財產差額分配請
    求權之範圍闡明後，就稅捐機關課稅時，扣除前開夫妻剩餘
    財產差額請求後，可得課徵遺產稅之範圍進一步說明，被告
    辯稱該號解釋僅於夫妻一方死亡致夫妻財產制消滅時始有適
    用，容有誤解。從而，本件兩造婚姻關係既於74年6月5日仍
    存續中，則於婚姻關係存續中取得之財產，並不區分此類財
    產係於74年6月5日之前或之後取得而有不同，均應列入剩餘
    財產分配之標的。
三、原告名下應列入剩餘財產分配標的者
　(一)不爭執部分
　　1.台中市○區○○路2段3號11樓及其基地即台中市○區○○
  　　段519地號土地。
      兩造同意 (96年2月2日筆錄第4頁參照)按土地公告現值（
      701,050 元）及房屋課稅現值 (584,800元)計算其價值。
    2.盛達電腦股份有限公司 (稅捐機關核定價值14,860元)、
      聚亨企業股份有限公司 (稅捐機關核定價值20,000元)股
      份部分。
      原告主張依稅捐機關核發之財產歸屬資料所核定之價值計
      ，被告不爭執，依民事訴訟法第280條第1項規定視同自認
      ，應認原告此部分主張為真實。
    3.原告名下投資東森國際股份有限公司 (稅捐機關核定價值
      13,160元)、寶聯電腦股份有限公司 (核定價值16,250元)
      股份部分
      原告主張按面額每股10元計算，被告不爭執，依民事訴訟
      法第280條第1項規定視同自認，原告此部分主張，堪認為
      真實。
    4.台灣中小企業銀行存款826元 (帳號：0000000000-0)部分
      原告之主張，業據提出存款明細，被告不爭執，依民事訴
      訟法第280條第1項規定視同自認，原告此部分主張，堪認
      為真實。
  (二)爭執部分
    1.土地銀行存款1,886元（帳號000000000000）部分
      原告主張存款數額為1,886元，被告否認，業據原告提出
      存摺明細為證，被告未能舉反證推翻，原告此部分主張，
      堪信為真實。
    2.台灣中小企銀貸款525,454元 (帳號：00000000000)部分
      原告主張貸款未償餘額尚有525,454元，為被告所否認，
      業據原告提出放款餘額證明書乙紙為證，被告未能舉反證
      推翻，原告此部分主張，堪信為真實。
    3.土地銀行貸款1,989,670元(帳號：000000000000000、
      0000000-00000 000)部分
      原告主張貸款未償餘額尚有1,989,670元，為被告所否認
      ，業據原告提出放款餘額證明書2紙為證，被告未能舉反
      證推翻，原告此部分主張，堪信為真實。
  (三)合計原告名下剩餘財產之價值為-1,161,292元【計算式：積
    極財產（701,050+584,800+14,860+20,000+13,160+16,250+
    826+1,886）－消極財產 (525,454+1,989,670==-1,162,292
    )】，原告財產既為負值，依法應視為0元。
四、被告財產部分
  (一)不列入部分
  1.台中縣龍井鄉○○段1446、1446-1、1446-2、1446-3、1446
    -4地號之土地部分
    被告主張均為繼承取得，不列入剩餘財產分配標的，為原告
    所自認，被告之主張，堪認為真實，不應列入剩餘財產分配
    標的。
　2.車號NM-8172號自小客車汽車
    兩造同意該車係82年出廠，無殘值不列入剩餘財產分配之標
    的（96年1月4日筆錄）。
　3.第一銀行存款91,968元 (帳號：00000000000)部分
　　被告主張該存款中，91年6月18日，由被告之父林亨利轉帳
  　存入被告第一商業銀行股份有限公司（下稱第一銀行）（帳
    號：00000000000）100萬元；又於94年3月1日、94年3月7日
    ，林亨利各轉帳存入被告第一銀行帳戶（帳號：0000000000
    0）各60萬元；再於94年7月20日，轉帳存入被告第一銀行帳
    戶（帳號：00000000000）80萬元，均係林亨利贈與被告，
  　不列入剩餘財產分配之標的，為原告所自認，被告此部分主
    張，堪認為實在。
  (二)應列入剩餘財產標的－不爭執部分
    中央信託局存款2,858元 (帳號：0000000)、台中市○○路
    郵局存款289元部分 (帳號：0000000)部分
    被告主張上開銀行存款數額部分，為原告所不爭執，依民事
    訴訟法第280條第1項規定視同自認，堪認為真實，應列入剩
    餘財產分配之標的。
  (三)應列入分配之剩餘財產－爭執部分
  1.門牌號碼台中市○區○○街28巷5號及其基地即台中市○區
    ○村段131-64地號土地部分
  (1)上開土地係兩造婚姻關係中取得，62年7月21日先登記於原
    告名下，嗣於82年7月20日登記更正為被告名下財產，揆諸
    大法官會議第620號解釋意旨，亦應列入剩餘財產分配標的
    。至建物部分，係舊建物拆除於72年間重建，並於72年12月
    26日為建物所有權登記在原告名下，原告以該屋係夫妻關係
    存續中重建，依法應為夫妻共有，為被告所否認。查系爭房
    屋既於82年7月23日登記於被告名下，有建物登記謄本在卷
    可憑，原告未能舉證證明有出資建造之事實，依土地法第43
    條登記公信力，應認係被告所有，惟既為被告於婚姻關係存
    續中取得之財產，依民法第1030條之1規定，應列入剩餘財
    產分配之標的。
  (2)兩造同意其價值，按台灣省建築師公會鑑定之價值計算，即
    建物部分為123萬元，基地部分為261萬元。
  2.花旗銀行存款中1,009,621元部分
  (1)被告主張上揭款項，係其於90年7月16日自台中市政府退休
    後，台中市政府核發之退休金，包括適用「事務管理規則」
    、「勞動基準法」及退職費補償金等，並主張上揭退休金，
    係被告長年擔任技工，政府為保障晚年生活之給付，屬被告
　　個人勞力獲得之勞務報酬，為政府恩給制所為無償取得，屬
    於被告個人無償獲得之財產，依法不應列入等語，並舉台中
  　市政府95年9月27日府行庶字第0950197742號函文為憑，惟
    為原告所否認。
  (2)查依退休金之經濟性格觀之，工資本質上係勞工提供勞動力
    之價值，退休金之性質為「延期後付」之工資，為勞工當然
    享有之既得權利，於勞工退休時支付，且不因勞工事後離職
    而消滅。退休金本質上係以勞工全部服務期間為計算標準所
    發給之後付工資，雇主自不得以懲戒解僱為由，剝奪勞工請
    求退休金之權利。政府已將退休金改採「個人儲蓄帳戶」，
    可攜帶式退休金制度，其目的係避免僱主因財務困難或其他
    因素致勞工請求給付困難，影響勞工既得權益，上訴人辯稱
    ：現行勞動基準法退休金性質並非後付之工資；勞委會修改
    退休金制度為「個人儲蓄帳戶」，可見現行退休金制性質非
    後付性質云云，顯不足採」（最高法院92年度台上字第2152
　　號判決意旨參照），且勞工退休金係雇主受領勞工勞力所得
  　所為之照顧義務」（釋字第578號參照），足見退休金性質
    上為「延期後付」之工資，係雇主於勞工服務中相關工資之
    後付，而非恩給制之給付，被告主張為無償取得，難認為真
    實，自應列入剩餘財產分配之標的。
  3.三信商業銀行存款118,219元 (帳號：0000000000)部分
    按勞工保險條例之老年給付，屬社會保險金之一種，與社會
    福利年金與個人福利年金之性質同，均屬被保險人或公務員
    因年老、傷殘或疾病無法繼續工作時所獲得之保險金或退保
    金，此為代替工作之收入，故應列入剩餘財產分配之標的（
    戴東雄民法親屬編修正後之法律疑問第204頁參照）。是夫
    或妻之所以有上述老年給付，實乃因有妻或夫於後安撫家庭
    、子女，該老年給付有另一半之勞力於其中，應屬無疑。本
    件被告主張勞保老年給付為無償取得，難認有據，自應列入
    剩餘財產分配之標的。
  4.花旗銀行存款201,879.76元 (帳號：0000000000、00000000
    00CHPS840、0000000 000CHPS978、0000000 000)( 已扣除
    台中市政府核發之被告退職金1,009,621元)部分
    被告主張，此部分款項係被告於88年8月30日開立花旗銀行
    帳戶時，同日開立第一銀行北屯分行300萬元支票存入，非
    屬剩餘財產分配之標的，為原告所否認。查被告雖提出同日
    第一銀行為發票人之同額銀行支票附卷 (被證14)，惟上揭
    票據僅足證明該日被告確持有第一銀行為發票人之300萬元
    支票存入花旗銀行，不足證明該300萬元票據係由被告之父
    林亨利所贈與。次查，被告主張其父林亨利贈與款項，依被
    告提出之第一銀行交易明細 (帳號：00000000000號)記載，
    最早為91年6月18日贈與100萬元，其後於94年3月1日、94年
    3月7日、94年7月20日陸續贈與200萬元，合計贈與300萬元
    ，為原告所不爭執，則被告主張花旗銀行開戶時自第一銀行
    開立300萬元支票存入，依其時間順序，難認係林亨利贈與
    之財產，自應列入剩餘財產分配之標的。
  4.台中二信存款11,937元（帳號00000000000）部分
  　被告主張與同一帳號（00000000000）存款50,394元係錯帳
    ，因同一銀行，顯無可能有2個一模一樣之帳號戶頭，被告
    不為爭執，依民事訴訟法第280條規定，視同自認，被告此
    部分主張，堪認為實在。又同一帳號存款11,937元部分，被
    告主張此帳戶存款乃被告開立第一銀行票據自其第一銀行帳
    戶中轉出50萬元存入第二信用合作社，故仍屬林亨利所贈與
    之財產，並非婚姻關係存續中所取得者，不應列入，為原告
    所否認。查依被告提出其第一銀行（帳號：00000000000）
    交易明細顯示，被告該帳號內曾有二次提款50萬元之記錄，
    其時點為90年11月26日、92年6月19日，而被告在台中二信
    開戶記錄，依被告提出之臨時對帳單明細，最早為90年1月2
    日定存息之記錄，參酌其後每月均有利息之記載，應認被告
    在台中二信定儲存款最早為89年12月間，與被告所述，台中
    二信開戶時，其自第一銀行提領50萬元存入台中二信時點不
    相符合，難認被告在台中二信之存款係自第一銀行轉出存入
    ，既非自第一銀行轉出存入，即非被告之父林亨利所贈與，
    依法應列為剩餘財產分配之標的。
  5.台中商業銀行5,223元部分 (帳號：0000000)部分
  　被告主張，90年8月31日其於台中商業銀行開立帳戶時，同
    時由花旗銀行開立100萬元支票乙張存入台中商業銀行，而
    花旗銀行存款係其自第一銀行提領300萬元存入，亦為其父
    林亨利贈與，故上開花旗銀行開立之台支本票亦為林亨利贈
    與之一部分，當不為剩餘財產分配之標的，惟為原告所否認
    。經查，依被告提出之花旗銀行、台中商業銀行交易明細所
    載，90年8 月31日確有自花旗銀行提領100萬元、同日台中
    商業銀行存入100萬元之記載，惟如前所述，花旗銀行開戶
    時所存入300 萬元，並無證據證明係自第一銀行帳戶 (帳號
    ：00000000000)（另一帳號00000000000號最早由林亨利贈
    與記錄係91年6月18日，不可能由此帳號轉入）提領存入，
    已如前述，故被告主張90年8月31日開立台中商業銀行帳戶
    時，由花旗銀行轉存之100萬元為林亨利所贈與，尚難證明
    ，應列入剩餘財產分配標的。
  6.第一銀行存款(帳號：00000000000)58,571元部分
    被告主張該帳號存款係其姊姊所有，為原告所否認，復未能
    舉證證明，自應列入夫妻剩餘財產分配之標的。
  (四)被告應列入剩餘財產之價值
    合計原告名下剩餘財產之價值為5,248,598元【計算式：積
    極財產（2,858+289+2,610,000+1,230,000+1,009,621+118,
    219++201,879.76+11,937+5,223+58,571）－消極財產 (0)
    =5,248,598，小數點以下四捨五入】。
五、原告得請求分配剩餘財產之差額
  (一)兩造同意，因兩造自82年間分居迄離婚之訴繫屬時，均未同
    居，同意對他方財產得主張剩餘財產時，按兩造同居時間佔
    兩造婚姻關係存續期間之比例，按比例計算得向他請求剩餘
    財產差額半數之數額(96年2月2日筆錄參照)。
  (二)按74年就民法第1030條之1之修正理由書「聯合財產關係消
    滅時，以夫妻雙方剩餘財產之差額，平均分配，方為公平，
    亦所以貫徹男女平等之原則。例如夫在外工作，或經營企業
    ，妻在家操持家務、教養子女，備極辛勞，使夫得無內顧之
    憂，專心發展事業，其因此所增加之財產，不能不歸功於妻
    子之協力，則其剩餘財產，除因繼承或其他無償取得者外，
    妻自應有平均分配之權利，反之夫妻易地而處，亦然。爰增
    設本條第一項之規定。惟夫妻一方有不務正業，或浪費成習
    等情事，於財產之增加並無貢獻者，自不能使之坐享其成，
    獲得非分之利益。此際如平均分配，顯失公平，應由法院酌
    減其分配額或不予分配」。查兩造同居期間，原告不是下班
    就要做家事，就算上班亦要做家事等情，為被告所不爭執
    ，亦經兩造所生子女林瑜君到庭證述無訛 (96年4月11日筆
    錄第3頁參照)，是於兩造婚姻存續期間兩造同居時，兩造相
    處模式係男主外、女主內，難認兩造對彼此財產增加無貢獻
    ，而兩造對於彼此得對他方主張剩餘財產均認得按同居期間
    與婚姻關係存續期間比例計算得分配他方剩餘財產差額之比
    例，已如前述。本件兩造於61年1月31日結婚，自82年農曆
    春節前一日原告返回娘家分居 (被告主張係82年農曆除夕，
    為原告所不爭執，詳96年2月2日筆錄第3頁參照)迄離婚之訴
    繫屬 (94年11月15日)止，婚姻關係維持33年又9月15日，而
    兩造分居期間為82年1月22日 (82年農曆除夕)至94年11月15
    日，合計為12年又9月24日，即兩造同居期間占婚姻關係期
    間之比例為62%【計算式：(33,79年－12.82年)÷33.79年
    =0.62，小數點以下第三位四捨五入】。而本件原告剩餘財
    產為0元，被告為5,248,598元，按前開得請求分配剩餘財產
    比例62%計算，原告得向被告請求給付剩餘財產差額為1,627
    ,065 元【計算式：(5,248, 598－0)÷2×0.62=1,627,065
    ，小數點以下四捨五入】，原告逾此部分之請求，即屬無據
    。
  (三)綜上所述，原告得請求被告給付剩餘財產之差額為1,627,
    065元，及自起訴狀繕本送達翌日即自94年12月24日起至清
    償日止按年息百分之五計算之利息，逾此部分之請求，為無
    理由，應予駁回。
陸、本件原告勝訴部分，兩造均陳明願供擔保，請准宣告假執行
    或免為假執行，核均無不合，應予准許，爰分別酌定相當之
    擔保金額宣告之。至原告敗訴部分，其假執行之聲請，亦失
    所附麗，應予駁回，併此敘明。
柒、本件事證已臻明確，兩造其餘攻擊防禦方法及事實主張，於
    本件判決結果及事實認定無礙，茲不一一論列，附為敘明。
捌、訴訟費用負擔之依據：民事訴訟法第78條、第79條。
中　　華　　民　　國　　96　　年　　4 　　月　　27　　日
                    家事法庭    法  官  陳學德
正本係照原本作成
如不服本判決應於送達後20日內向本院提出上訴狀。
中　　華　　民　　國　　96　　年　　4 　　月　　27　　日
                                書記官
